【裁判字號】    97,易,2798
【裁判日期】    971231
【裁判案由】    賭博
【裁判全文】
臺灣臺北地方法院刑事判決              97年度易字第2798號
公  訴  人  臺灣臺北地方法院檢察署檢察官
被      告  甲○○
上列被告因賭博案件，經檢察官提起公訴（97年度偵字第16508
號），本院判決如下：
    主  文
甲○○無罪。
    理  由
一、公訴意旨略以：甲○○意圖營利，基於供給賭博場所並聚眾
    賭博之犯意，自民國97年6 月1 日起，提供其所承租位於臺
    北市中山區○○○路○ 段73號6 樓之18之房屋，作為賭博場
    所，並邀集賭客，提供麻將為賭具，每底新臺幣（下同）20
    0 元，1 台50元，自摸多1 台，由賭客輪流作莊之方式賭博
    財物，甲○○向自摸的人抽取100 元作為抽頭金，以此方式
    牟利。嗣於97年7 月17日下午7 時45分許，為警當場查獲甲
    ○○與賭客侯珍吾、陳洪星、賴姵良於上址賭博財物，並扣
    得甲○○所有之麻將1 副、牌尺4 支、骰子3 顆、抽頭金50
    0 元及賭資2700元，因認甲○○涉犯刑法第268 條之意圖營
    利供給賭博場所罪嫌及聚眾賭博罪嫌。
二、按犯罪事實應依證據認定之，無證據不得認定犯罪事實，刑
    事訴訟法第154 條第2 項定有明文。再認定犯罪事實，須依
    證據，而所謂證據，係指合法之積極證據就犯罪事實能為具
    體之證明者而言；又認定不利於被告之事實，須依積極證據
    ，苟積極證據不足為不利於被告事實之認定時，即應為有利
    於被告之認定，更不必有何有利之證據，最高法院30年上字
    第816 號著有判例。所謂積極證據足以為不利被告事實之認
    定，係指據為刑事訴訟法上證明之全盤證據資料，無論其為
    直接證據或間接證據，在客觀上均須達於通常一般之人均不
    致於有所懷疑，而得確信其為真實之程度，始得據為有罪之
    認定，若其關於被告是否犯罪之證明未能達此程度，而有合
    理性懷疑之存在，致使無從形成有罪之確信，根據罪疑有利
    於被告之證據法則，即不得遽為不利於被告之認定，最高法
    院76年度臺上字第4986號判例足資參照。
三、公訴人認被告甲○○涉犯刑法第268 條之罪嫌，無非係以被
    告之供述、證人侯珍吾、陳洪星、賴姵良、楊卓昌、乙○○
    之證詞及臺北市政府警察局中山分局督察組臨檢紀錄表、房
    店屋租賃契約書各1 份、扣案之麻將1 副、牌尺4 支、骰子
    3 顆及現金3,200 元為其論據。訊據被告堅詞否認有何公訴
    人所指犯行，辯稱：伊與其妻是租屋在內湖，伊平日是包水
    餃賣到環南市場及濱江市場，因為距離太遠才租用該房間，
    並沒有租用該房間供他人賭博抽頭獲利。伊被查獲這次是和
    朋友一起賭博，只有自摸的人要拿100 元出來買便當和飲料
    ，買多少錢就要拿多少出來，伊並沒有另外抽頭，也沒有意
    圖營利。扣案的500 元是伊拿出來要買便當和飲料的錢，並
    不是抽頭金等語。
四、本院對於證據能力之審認：
（一）有關被告於97年7 月17日晚上10時40分許之警詢（下稱第
      二次警詢，另被告於同日晚上10時20分許之警詢筆錄，則
      稱第一次警詢）筆錄部分：
  １. 按訊問被告，除有急迫情況且經記明筆錄者外，應全程連
      續錄音；必要時，並應全程錄影。又筆錄內所載之被告陳
      述與錄音或錄影之內容不符者，除有急迫情況且經記明筆
      錄而未錄音、錄影之情形外，其不符之部分，不得作為證
      據；第41條、第42條之規定，於檢察事務官、司法警察官
      、司法警察行詢問、搜索、扣押時，準用之。前項犯罪嫌
      疑人詢問筆錄之製作，應由行詢問以外之人為之。但因情
      況急迫或事實上之原因不能為之，而有全程錄音或錄影者
      ，不在此限，刑事訴訟法第100 條之1 第1 項、第2 項第
      43條之1 分別定有明文。而被告之自白，須非出於強暴、
      脅迫、利誘、詐欺、疲勞訊問、違法羈押或其他不正之方
      法，且與事實相符者，始得採為證據，如果被告之自白，
      係出於不正之方法，並非自由陳述，即其取得自白之程式
      ，已非適法，則不問自白內容是否確與事實相符，因其非
      適法之證據，即不能採為判決之基礎，故審理事實之法院
      ，遇有被告對於自白提出不當取得之抗辯時，即應先於其
      他事實而為調查，是被告若主張其供認犯罪之自白係出於
      非任意性，則此項辯解能否成立，關係公平正義之維護及
      被告利益至鉅，依刑事訴訟法第163 條第2 項規定，法院
      應依職權調查之，非可僅憑被告未提出證據供法院調查，
      即逕認其自白非出於任意性之辯解不能成立。次按除法律
      另有規定外，實施刑事訴訟程序之公務員因違背法定程序
      取得之證據，其有無證據能力之認定，應審酌保障人權及
      公共利益之均衡維護，刑事訴訟法第158 條之4 亦有明文
      。
  ２. 查被告於第二次警詢過程未錄音或錄影之事實，業經本院
      當庭勘驗卷附之警詢錄音帶1 捲，並作成勘驗筆錄在卷可
      稽（本院卷第38頁反面）。雖證人乙○○到庭證稱：第二
      次筆錄是在分局內製作，伊有向分局的偵查隊借錄音機，
      有同時錄音於卷附的錄音帶內云云（本院卷第36-39 頁）
      。惟其證詞顯與本院勘驗結果不符，且依卷附被告第二次
      警詢筆錄所載，其製作地點亦係在長春路派出所，均與證
      人乙○○之證詞有異，是其證詞要難憑採。又依卷內所示
      證據及情形，亦無何急迫情況之情事，並無無庸連續錄音
      或錄影之例外。從而，被告抗辯第二次警詢過程並未錄音
      一事應為真實，足見第二次警詢之製作過程確有違反刑事
      訴訟法第101 條之1 第1 項之規定。
  ３. 次查，本案被告第二次警詢筆錄之製作，係由證人乙○○
      一人單獨詢問及製作等事實，業據證人乙○○到庭證述在
      卷（本院卷第38頁反面），並有警詢筆錄在卷可查。雖證
      人乙○○到庭具結證稱：當時其他同事要送其他賭客去偵
      查隊，伊則要送被告去偵查隊辦公室，其他同事要戒護賭
      客，所以由伊一人製作云云（本院卷第38頁反面）。惟參
      諸當次與被告同時遭到逮捕僅有3 名賭客，並無暴力、自
      殺、精神異常等需由多名警力戒護之情，且在分局內亦得
      以戒具戒護該等賭客，尚應無庸以多名警力同時戒護之必
      要。復參酌證人乙○○亦證稱：伊忘記有幾個同事一起到
      分局等語（本院卷第38頁反面），自難認第二次警詢過程
      有何情況急迫或事實上之原因而不能由詢問以外之人製作
      筆錄之情形，足見被告第二次警詢筆錄之製作，係有違反
      刑事訴訟法第43條之1 之規定。
  ４. 綜上，本案被告第二次警詢筆錄之製作，確有未連續錄音
      或錄影及僅由單一員警詢問並製作警詢筆錄之違反法定程
      序情形。本院考諸上開連續錄音及多人分工詢問及製作筆
      錄之立法精神，一則用以擔保司法警察訊問過程之合法正
      當，一則用以確保被告供述係出於自由意志及筆錄所載內
      容與其陳述相符。本案被告在為警查獲後之第一次警詢時
      先堅決否認有何抽頭行為，卻於第二次警詢時自白犯行，
      復又於檢察官第一次偵訊時即否認犯行，則被告之自白是
      否出於自由意志？是否與事實相符？本均有詳予調查之必
      要。然在被告抗辯第二次警詢之自白不具任意性及該次筆
      錄與證人乙○○之證詞有所矛盾之情形下，卻因該次警詢
      筆錄之製作並無任何錄音或錄影可供本院審酌，且又僅係
      由單一員警詢問及製作，亦使本院無從依交互詰問筆錄訊
      問人及製作人確認被告供述之任意性及筆錄之正確性。是
      被告第二次警詢製作過程中之瑕疵，業已致使本院無從確
      信被告該次自白之任意性及該次訊問程序之合法性。本院
      參酌被告本案係因涉嫌在居家內擺設麻將一桌抽頭500 元
      而涉犯意圖營利提供場所或聚眾賭博罪嫌，為最重本刑三
      年以下之罪，侵害社會法益非鉅，然本案第二次警詢製作
      過程之瑕疵所侵害者，卻係被告自白任意性之確保，為被
      告刑事訴訟法上極其重要之權利，且該違反法定程序又無
      情形急迫或其他正當理由，則在本院無法確認被告於第二
      次警詢中自白是否出於自由意志所為之情形下，為避免被
      告刑事訴訟法上之重要權利遭受重大不利益，並期藉此促
      進偵查程序之完備，應認被告第二次警詢中之自白不具證
      據能力。
（二）除上開論列以外之下列各項證據方法，檢察官及被告均未
      爭執其證據能力，本院審酌其作成時之情況，認為並無違
      法不當之情事，均得作為證據，合先敘明。
五、經查：
（一）被告固曾於第二次警詢時自白有抽頭之行為，惟該次警詢
      中之自白並無證據能力一事，業如前述，自不得以該次自
      白認定認定被告確有公訴人所指之犯行。另被告第一次警
      詢及於檢察官偵查中與本院審理時之供述，則均堅決否認
      犯行，並無從證明被告確有公訴人所指之犯行。
（二）證人即與被告共同賭博而遭逮捕之侯珍吾、陳洪星、賴姵
      良於警詢及偵查中之證述，均係證稱：渠等是在賭麻將，
      賭博方式是1 底200 元，1 台50元，大家都是朋友，當次
      賭博並沒有抽頭，自摸1 次要拿100 元出來買便當和飲料
      ，如果沒有買超過，就不用拿錢出來。桌上的500 元是被
      告拿出來要買便當和飲料的，當天有4 個人在打麻將，1
      個二房東在房間內，所以要買5 個便當等語（偵查卷第15
      -23 頁、第59-65 頁）。是依渠等證詞，除無法證明被告
      確有抽頭行為外，亦可證明扣案之500 元係由被告所先放
      置，並可知渠等係有相約應由自摸之人出錢購買便當及飲
      料之事實，自難以證人侯珍吾、陳洪星、賴姵良之證詞而
      認被告係有營利之意圖。
（三）又證人楊卓昌於偵查中雖曾證稱：賭客當場有承認500 元
      是抽頭，但其亦無法明確指出係由何名賭客承認，有證人
      楊卓昌訊問筆錄在卷可查（偵查卷第76-77 頁），則其證
      詞是否可採，已非無疑。再者，證人楊卓昌之證詞亦與上
      開證人侯珍吾、陳洪星、賴姵良之證詞有異，則證人楊卓
      昌之證詞是否可採？是否與事實相符，亦有疑義。從而，
      證人楊卓昌之證詞尚難令人確信賭桌上查獲之500 元即屬
      抽頭金。
（四）證人乙○○雖於偵查及本院審理中證稱：被告有於第二次
      警詢自白抽頭之事實，並說明抽頭之目的則是要拿來買飲
      料及便當等語在卷（偵查卷第75-77 頁、本院卷第36-39
      頁）。惟被告第二次警詢之自白既已經本院排除證據能力
      ，自不得僅憑製作筆錄員警之證詞即認被告確有自白犯行
      ，否則無異使遭排除之自白變相借屍還魂，無法保障被告
      訴訟法上之權利，是在無其他足夠證據佐證之下，自難僅
      憑證人乙○○之上開證詞，即認被告確有於第二次警詢自
      白之事實。再者，縱令證人乙○○之證詞為真，至多亦僅
      得證明被告係承認由自摸之人提供金錢用以購買便當及飲
      料供在場賭博之人加以飲食，並非使人確信被告可保留抽
      頭金或藉此為己獲取利益，自無從逕此即認被告係有藉此
      抽頭營利之意。
（五）按刑法第268 條之罪，以意圖營利，供給賭博場所或聚眾
      賭博，為其構成要件。而所謂「意圖」者，即主觀上之期
      望，亦即所以出此之動機或目的；又所謂「營利」者，即
      藉以牟取經濟上或財產上利益。故此之所謂「意圖營利」
      者，固與俗稱之「抽頭」或「抽取頭錢」意義相近，且不
      以實際上有無實施抽頭之行為為必要，但仍需以行為人主
      觀上有此藉以牟利之期望始足當之，最高法院89年度台非
      字第49號判決意旨可資參照。本院參諸本案查獲時，僅有
      被告、證人侯珍吾、陳洪星、賴姵良等4 人在場賭博，且
      彼此間又有相互認識，賭博金額則為1 底200 元，1 台50
      元，現場又僅有扣得麻將1 副、牌尺4 支、骰子3 顆及現
      金3,200 元，核與一般家庭、親友賭博娛樂之情形尚無重
      大差異，足見被告辯稱：該次賭博僅屬朋友間之娛樂一事
      ，應可採信。再者，衡諸本案當場扣得所謂之抽頭金僅有
      500 元，而在場賭博人數已有4 人，另又有在隔壁房間內
      之二房東1 人，則被告辯稱：該次賭博期間所需之便當及
      飲料費用不低於500 元一事，應屬可採。是縱令本案被告
      確有收取扣案500 元之事實，則其既係將之用於購買便當
      及飲料供共同賭博之人及在場友人食用，亦難以此即認被
      告確有營利之意。甚且，即令該次購買便當或飲料之金錢
      低於500 元，亦可推知被告所得保留之金錢應甚低微，是
      在本案被告提供場所耗費水、電供友人一同賭博娛樂，且
      需於友人離去後費時清掃住處及收拾賭具之情形下，被告
      縱有保留該等金錢，亦應屬友人間之交際贈與所為，尚難
      遽此即認被告確牟取經濟上或財產上利益之動機或目的，
      自難逕認被告即有營利意圖。
（六）又臺北市政府警察局中山分局督察組臨檢紀錄表1 紙，至
      多僅得證明有當場於桌上查扣自摸者所提供之500 元將由
      被告收取，並無法證明被告確有營利意圖。至房店屋租賃
      契約書1 份，則僅得證明被告確有租用上開賭博處所，在
      被告抗辯其因於市場擺設攤位而需租用上開處所（本院卷
      第41頁反面）及證人侯珍吾、陳洪星、賴姵均未證稱長期
      多次前往該處賭博（偵查卷第15 -23頁、第59-65 頁）之
      情形下，自難逕以該租賃契約即認被告係長期租用該處所
      供賭博而獲取利益之營利意圖。另扣案之賭具及2,700 元
      ，至多僅得證明被告確有賭博之事實，亦無法證明被告確
      有營利意圖。
（七）甚且，本案被告之所以遭警方查獲，並非警方自始即已鎖
      定被告而向本院聲請核發搜索票，而係警方以成年女子「
      美齡」涉嫌在臺北市中山區○○○路○ 段73號6 樓之18開
      設賭博場所供人聚眾賭博2 、3 桌，並有派員在外把風及
      過濾身份，需以搜索方式進行追查為由，向本院聲請核發
      搜索票獲准，始由警方持該搜索票前往上開處所搜索，有
      臺灣臺北地方法院檢察署97年度警聲搜字第1106號偵查卷
      宗在卷可查。然本案被告為警查獲時，僅有在房間內擺設
      麻將1 桌，並無任何派員把風及過濾身份之情形，足見警
      方自始鎖定之犯罪對象及犯罪手法均與本案查獲情形有異
      ，尤難以被告為警查獲時確有賭博之事實，即認被告確有
      營利之意圖。
（八）綜上，本案公訴人所引上開證據，均無法證明被告確有營
      利意圖，自難認被告之行為已構成公訴人所指之刑法第26
      8 條之罪。
六、綜上所述，本案公訴人所舉之證據與所指出之證明方法，尚
    未足使本院確信被告有刑法第268 條之意圖營利而提供賭博
    場所或聚眾賭博犯行。此外，復查無其他積極證據足證被告
    公訴人所指之犯行，揆諸前揭說明，既不能證明被告犯罪，
    自應為被告無罪之諭知。
據上論斷，應依刑事訴訟法第301 條第1 項，判決如主文。
本案經檢察官孫沛琦到庭執行職務
中    華    民    國    97    年    12    月    31    日
                  刑事第七庭   法  官  林勇如
如不服本判決應於收受送
如不服本判決，應於收受送達後10日內向本院提出上訴書狀，並
應敘述具體理由；其未敘述上訴理由者，應於上訴期間屆滿後20
日內向本院補提理由書（均須按他造當事人之人數附繕本）「切
勿逕送上級法院」。
上正本證明與原本無異。
                               書記官  葉潔如
中    華    民    國    97    年    12    月    31    日


司法院資訊處製作；財團法人民間司法改革基金會備份。
